【裁判字號】    97,易緝,2
【裁判日期】    970530
【裁判案由】    詐欺
【裁判全文】
臺灣彰化地方法院刑事判決               97年度易緝字第2號
公  訴  人  臺灣彰化地方法院檢察署檢察官
被      告  甲○○
                      號
選任辯護人  林見軍律師
上列被告因詐欺案件，經檢察官聲請簡易判決處刑（九十五年度
偵緝字第四一六號），本院員林簡易庭認不宜逕以簡易判決處刑
，簽移改依通常程序審理，本院判決如下：
    主  文
甲○○無罪。
    理  由
一、公訴意旨略以：被告甲○○因遭地下錢莊催討債務，需錢孔
    急，竟於民國九十四年五、六月間，向乙○○佯稱：其所經
    營之印刷紙及餐具紙買賣欠缺資金，未來紙張價格將大幅調
    漲，若大量進貨囤積，半年後必可賺取大額利潤，屆時除願
    以本金償還另加一成作為報酬等語，並於九十四年五月三日
    、同年六月十四日及同年六月二十一日將其配偶丙○○（業
    經檢察官為不起訴處分）之支票一紙（票號：ＨＴＡ000
    0000、金額新台幣【下同】十三萬五千八百元），及其
    女楊詩珊（亦經檢察官為不起訴處分）之支票二紙（票號：
    ＨＴＡ0000000、金額二十一萬五千元，票號：ＨＴ
    Ａ0000000、金額二十六萬元）交予乙○○，使乙○○陷於錯誤，而借予被告甲○○六十一萬零八百元。嗣因被
    告甲○○所交付之票據，均因存款不足及拒絕往來陸續遭銀
    行退票，被告甲○○又避不見面，乙○○乃前往被告甲○○
    住處，發現工廠已人去樓空，始知受騙。因認被告甲○○涉
    犯刑法第三百三十九條第一項之詐欺取財罪嫌等語。
二、按犯罪事實應依證據認定之，無證據不得認定其犯罪事實；
    又不能證明被告犯罪者，應諭知無罪之判決，刑事訴訟法第
    一百五十四條第二項、第三百零一條第一項分別定有明文。
    又按刑法第三百三十九條第一項詐欺罪之成立，以意圖為自
    己或第三人不法之所有，以詐術使人將本人或第三人之物交
    付為要件，所謂以詐術使人交付，必須被詐欺人因其詐術而
    陷於錯誤，若其所用方法不能認為詐術，亦不致使人陷於錯
    誤，即不構成該罪（最高法院四十六年臺上字第二六０號判
    例意旨參照）。至於債務人於債之關係成立後，如有未依債
    之本旨履行民事債務之情形，在一般社會經驗上可能之原因
    甚多，縱令是出於惡意不為履行，苟無足以證明其在債之關
    係發生時，自始即具有不法所有意圖之積極證據，亦僅能令
    負民事債務不履行之責任，依刑事訴訟法第一百五十四條之
    規定，尚不得據此債信違反之客觀事態，而推定債務人原有
    詐欺取財或詐欺得利之犯意。
三、本件公訴人認被告甲○○涉有刑法第三百三十九條第一項之
    詐欺取財罪嫌，無非係以告訴人乙○○於偵查中之指訴、並
    有被告配偶丙○○及其女楊詩珊支票影本及退票理由單暨被
    告於偵查中自承伊自九十三年起即經濟狀況不佳等情，為其
    主要論據。惟訊之被告甲○○堅詞否認有何詐欺取財之犯行
    ，辯稱：伊與告訴人資金往來多年，雙方均為借貸關係，九
    十四年五、六月間，因公司進貨及薪資、稅款等需資金週轉
    ，乃向告訴人借款，然並未施用詐術，伊僅係單純借貸，未
    欺騙告訴人等語。辯護意旨則以：本件被告與告訴人間有長
    期借貸關係，被告無需為了借款而編造不實理由，而本件交
    付之三紙支票，當時確為借貸行為，被告並無公訴人所指之
    詐欺情事等語置辯。
四、經查：
（一）按被告以外之人，於審判外之言詞或書面陳述，除法律有
      規定者外，不得作為證據。刑事訴訟法第一百五十九條第
      一項定有明文。查本件告訴人乙○○之刑事告訴狀（見九
      十五年度他字第四四二號卷），為審判外之書面陳述，自
      不得作為證據。再告訴人於檢察事務官詢問時之陳述，屬
      審判外之言詞陳述，並經辯護人於本院準備程序時聲明異
      議，該等陳述亦無證據能力，先予敘明。
（二）查被告與告訴人間多年來均有資金往來，而告訴人多以其
      配偶所有之二三三五九九號帳號，將借貸款項匯入被告設
      於彰化第六信用合作社帳號0000000000000
      號帳戶中，又被告均係交付支票作為擔保而向告訴人借款
      ，且被告交付之支票迄九十四年六月底前均有兌現等情，
      業據證人即告訴人於本院審理時結證綦詳，並有被告甲○○設於彰化第六信用合作社帳號00000000000
      00號帳戶對帳單附卷可稽（見本院審理時卷）。又據告
      訴人於本院審理時之證述，本件係因被告為了購買紙張而
      向伊借款，被告借款目的就是要購買紙張，被告並未陳稱
      紙張賣到如何價格要另外給付報酬，本件是單純借款等語
      ，復陳明被告一向都是拿支票向伊調現，而伊了解被告因
      自有資金不足，經常向伊借款，且伊信任被告支票會兌現
      ，所以才借款予被告。職是，本件被告與告訴人間確屬金
      錢借貸關係，告訴人自行評估風險後，方借款予被告，顯
      無公訴人所指被告於借款前曾編造「其所經營之印刷紙及
      餐具紙買賣欠缺資金，未來紙張價格將大幅調漲，若大量
      進貨囤積，半年後必可賺取大額利潤，屆時除願以本金償
      還另加一成作為報酬」等語而使告訴人陷於錯誤之情形。
      且觀告訴人與被告間資金往來密切，告訴人並證實被告向
      伊借款後，伊均先扣除利息後再匯款，是被告當無虛構理
      由而向告訴人借款之必要，此由本院詢問告訴人：「如果
      被告沒有跟你說要買紙張，單純資金不足要跟你借錢，你
      是否會借他？」，告訴人答稱：「會，基於朋友關係也會
      借」等語尤可證實。
（三）次查，被告於借款當時交付其配偶丙○○及其女楊詩珊之
      支票三紙，屆期後雖因存款不足及拒絕往來而不獲兌現，
      然觀丙○○及楊詩珊所有之支票帳戶，於借款當時即九十
      四年五月三日、同年六月十四日及同年六月二十一日，往
      來尚屬正常，並無大量退票之情事，且丙○○之支票帳戶
      至九十四年七月八日始遭拒絕往來，楊詩珊之支票帳戶則
      至同年七月二十九日始遭拒絕往來，此有二人設於台中商
      業銀行花壇分行帳號0000000、0000000號
      支票帳戶交易明細在卷可考（見九十五年度他字第四四二
      號卷第十七至五十三頁），而告訴人並證稱上開借款後，
      後續還有多筆借款，復參以雙方往來模式，均係由被告交
      付支票向告訴人調現，則被告於上開期日，以丙○○及楊
      詩珊所有之支票向告訴人借款，實難以認定被告存有詐騙
      之意圖。故被告嗣後雖未能如期清償，亦僅能認係單純民
      事債權債務糾紛，尚不能以此即令被告負擔詐欺刑責。至
      於被告於向告訴人借得款項後，縱未向他人購買紙張，亦
      屬被告對借得資金之運用，與詐欺之要件無涉，而告訴人
      於支票不獲兌現後，被告避不見面，甚將廠房搬遷一空，
      亦僅能認屬雙方債之關係成立後，被告有遲延給付及拒絕
      清償之情形。
（四）綜上所述，本件被告與告訴人間既屬借貸關係，且被告並
      無施用詐術，使告訴人陷於錯誤而交付財物之情事，本案
      應純屬債務不履行之民事糾葛，宜循民事訴訟程序解決。
      此外，本院復查無其他積極證據足資證明被告有何公訴人
      所指之詐欺取財犯行，既不能證明被告犯罪，揆諸前揭說
      明，自應為被告無罪之諭知。
據上論斷，應依刑事訴訟法第四百五十二條、第三百零一條第一
項，判決如主文。
本案經檢察官蔡曉崙到庭執行職務。
中    華    民    國    97    年    5     月    30    日
                  刑事第六庭    審判長法官  王義閔
                                法      官  鄭舜元
                                法      官  林欣苑
以上正本證明與原本無異。
如不服本判決，應於判決送達後10日內，向本院提出上訴書狀，
上訴書狀應「敘述具體上訴理由」，並按他造當事人之人數附繕
本。「切勿逕送上級法院」。
告訴人或被害人對於判決如有不服具備理由請求檢察官上訴者，
其上訴期間之計算係以檢察官收受判決正本之日期為準。
中    華    民    國    97    年    5     月    30    日
                                書記官  陳秀鳳


司法院資訊處製作；財團法人民間司法改革基金會備份。
